臺灣新竹地方法院民事判決　　　　　　　 99年度訴字第286號
原　　　告　華南產物保險股份有限公司
法定代理人　志佶
訴訟代理人　蔡湘漣
　　　　　　呂嘉祥
被　　　告　游明宏
訴訟代理人　游雅真
　　　　　　游雅玲
上列當事人間請求損害賠償事件，本院於民國100年6月8日辯論
終結，判決如下：
    主  文
原告之訴及假執行之聲請均駁回。
訴訟費用由原告負擔。
    事實及理由
一、原告主張：
(一)民國97年07月06日凌晨0時45分許，被告游明宏駕駛由原告
    承保汽車強制責任險之7895-QV號自小客車，行經國道一號
    73.6公里北向車道，因無照、超速行駛且未注意車前狀況與
    被害人林進宏駕駛之3015-VR號自小客車發生交通事故，案
    經臺灣省桃園縣區車輛行車事故鑑定委員會鑑定被告之行為
    為肇事主因。
(二)於林進宏因系爭事故死亡後，原告本應依強制汽車責任保險
    法第11條第2款之規定：「因汽車交通事故死亡者，為受害
    人之遺屬；其順位如下：父母、子女及配偶」，理賠林進宏
    之父母、子女及其配偶死亡給付150萬元，惟其父林德添與
    母林古宜妹已於系爭事故前死亡，故理賠對象僅餘其子女林
    莉齡、林郁文、林哲宇及配偶許嘉珊等4人，又全案之保險
    理賠已委由許嘉珊代為申請與領取，故原告最終依許嘉珊提
    供之金融帳戶給付保險金150萬元；又因被告於事發當時無
    駕駛執照，原告即依同法第29條第1項第5款之規定，在給付
    金額範圍內，代位行使上開請求權人對被告之請求權。
(三)對被告抗辯之陳述：
  1.被告辯稱其車損態樣與臺灣省桃園縣區車輛行車事故鑑定委
    員會之鑑定意見不符，惟原告認其右前車頭及右側車身亦有
    撞擊之痕跡，與被告說詞有所出入。另原告質疑二車之漆色
    同為黑色，被告何以判定確無轉移漆附著其上？且依警方記
    錄，被告確有撞到林進宏的車輛、林進宏及乘客歐佩吟。
  2.雖系爭事故已另請國立交通大學重行鑑定，惟其結果仍與車
    輛行車事故鑑定委員會之鑑定意見相同，就系爭事故被告仍
    負肇事主因，故在系爭事故所繫屬之刑事訴訟尚未確定前，
    原告依鑑定結果主張被告應負損害賠償之責。
  3.林進宏雖酒後駕車，惟其並未遭判決有罪，無法認定該駕駛
    行為是否確為犯罪行為，且林進宏駕駛車輛與詹正豪、賈至
    正駕駛之車輛發生擦撞後，林進宏及歐佩吟仍生還並下車發
    生拉扯，不符強制汽車責任保險法第28條第1項第2款之規定
    ，故原告就系爭事故本應負保險給付之責。
  4.被告既無照駕駛，現有之鑑定意見又指摘其過失，原告依同
    法第29條第1項第5款規定代位向被告請求賠償。
(四)在進入審理程序後，原告於99年11月1日經被告訴訟代理人
    質疑何以被告遭多家保險公司請求超過150萬元之額度後表
    示：「同業之間會相互分擔，林進宏部分100萬元、歐佩吟
    部分50萬元是原告代位請求的」，並以99年12月24日民事陳
    報狀謂：原告賠付林進宏之繼承人150萬元後，得向亦與林
    進宏車輛發生碰撞之詹正豪駕駛1727-MX車輛之保險人即特
    別補償基金及賈至正駕駛8118-NC車輛之保險人即明台產物
    保險公司請求歸墊100萬元，今明台產物保險公司已賠付原
    告50萬元，但特別補償基金卻以林進宏酒醉駕駛為由拒絕賠
    付原告50萬元，故就林進宏部分，原告乃代位請求被告賠償
    100萬元；另歐佩吟遭泰安產物保險公司所承保俞國華駕駛
    5233-KG號自小客車撞擊致死，歐佩吟之繼承人已先行向泰
    安產物保險公司請領150萬元，泰安產物保險公司得向亦與
    歐佩吟發生碰撞之林進宏駕駛3015-VR號汽車之保險人即新
    光產物保險公司及被告駕駛7895-QV號汽車之保險人即原告
    請求歸墊100萬元，今原告已賠付泰安產物保險公司50萬元
    ，故就歐佩吟部分，原告乃代位請求被告賠償50萬元。
(五)爰聲明：被告應給付原告150萬元及自支付命令送達翌日起
    至清償日止按年息5％計算之利息；願供擔保，請求准予宣
    告假執行。
二、被告則以：
(一)被告駕駛之7895-QV號自小客車雖有於案發時間經過案發地
    點，但於案發時只有擦撞到左側路肩，並無撞擊林進宏及其
    乘客歐佩吟之人、車。此由被告所駕自小客車僅左側車身有
    不規則磨損擠壓變形，而正前方及右側均無強烈撞擊痕跡，
    且毫無林進宏車輛之轉移漆及死者之毛髮、血跡可證。
(二)被告對車禍之發生應無過失責任，臺灣省桃園縣區車輛行車
    事故鑑定委員會縱鑑定被告為肇事主因，惟與事實不符。該
    車禍案件目前已經過覆議，並因事實尚有未明，已由刑事庭
    另送請國立交通大學重行鑑定。依國立交通大學之鑑定報告
    僅說明被告游明宏車速過快，並沒有證明係由被告游明宏去
    撞擊林進宏的車，且當時我們的車是去撞擊護欄，我們沒有
    撞到人及車輛。另依警察拍的照片所示，係直接拍攝林進宏
    駕駛車輛死亡情形，顯示林進宏一直坐在駕駛座上，且當時
    就已經在車內死亡。而關於被告有無撞到乘客歐佩吟，是另
    一車駕駛賈至正說的，這部分賈至正說謊，因賈至正每次製
    作筆錄所言都不一樣。況且另一輛由俞國華駕駛之車輛後照
    鏡是斷掉、擋風玻璃有血跡，這些載鑑定報告有紀錄。
(三)本件縱認被告無照駕駛，惟原告依強制汽車責任保險法第29
    條規定「得在給付金額範圍內，代位行使請求權人對被保險
    人之請求權」，其前提自須所代位之請求權人對被保險人即
    被告有請求權，原告始有代位請求權可言。然被告並無撞擊
    被害人之人、車，且對車禍之發生應無過失責任（無照駕駛
    與車禍之發生亦無因果關係），被害人之遺屬對被告並無何
    請求權，原告自無從代位請求。又事實上林進宏本身明知飲
    酒後不得駕車，仍於大量飲酒後駕車上高速公路（呼氣酒精
    濃度達1.2766MG/L），致操控失當右偏而肇生連環車禍，其
    行為更已觸犯公共危險罪行。故依同法第28條第1項第2款規
    定，原告對被害人本不負保險給付責任，原告自願給付，與
    被告毫無關係，實無代位請求權可言。
(四)關於被告被訴過失致死之刑事案件，已於100年3月29日宣判
    ，駁回被告及檢察官之上訴，然該判決仍囿於賈至正不實之
    證言（賈至正駕駛之車輛在被告行經車禍現場前，已先與林
    進宏駕駛之車輛發生碰撞，故其謊稱林進宏於第一階段車禍
    後仍生存，藉以規避可能責任），且未就林進宏及歐佩吟之
    死因進行調查，致所為認定與事實有出入。林進宏、歐佩吟
    之死因為何，是否與被告之行為有因果關係，亦為本件重要
    爭點，刑事案件就此漏未調查，然林進宏、歐佩吟之家屬對
    被告提起之刑事附帶民事訴訟（臺灣桃園地方法院100年度
    重訴字第58號審理中），被告已具狀聲請該法院向財團法人
    車輛研究測試中心及臺灣大學醫學院法醫學科暨法醫學研究
    所進行相關鑑定及調查，該院並已向財團法人車輛研究測試
    中心進行函查。
(五)並聲明：原告之訴駁回；如受不利判決，請准供擔保免為假
    執行。
三、兩造不爭執之事項（99年9月8日筆錄，本院卷一第116頁）
(一)被告於97年7月6日凌晨0時45分駕駛由原告承保汽車強制責
    任險之7895-QV號自小客車行經國道一號高速公路73.6公里
    北向車道，被告當時係無照駕駛且超速行駛。
(二)97年7月6日凌晨0時45分於國道一號高速公路73.6公里北向
    車道發生連環車禍，造成駕駛3015-VR號汽車之林進宏死亡
    ，又林進宏係無照駕駛且於酒後駕車（血液中酒精濃度為
    255.32mg/dl，換算呼氣酒精濃度1.2766mg/l），兩造不爭
    執附件二之酒精測定紀錄表（本院卷一第38頁）。
(三)原告已依強制汽車責任保險法賠付死亡給付150萬元予林進
    宏之法定繼承人林莉齡、林郁文、林哲宇、許嘉珊。
(四)被告所涉過失致死罪部分，經臺灣桃園地方法院98年度交易
    字第238號、98年度交訴字第51號判決有罪，並經臺灣高等
    法院99年度交上訴字第180號判決駁回被告上訴而確定。
四、原告主張被告於前開時間、地點無照駕駛7895-QV號自小客
    車撞擊林進宏駕駛之3015-VR號汽車，致林進宏、歐佩吟死
    亡，原告承保被告駕駛之7895-QV號汽車之強制責任險，業
    已實際負擔並賠付林進宏之家屬100萬元、歐佩吟之家屬50
    萬元，依強制汽車責任保險法第29條第1項第5款規定代位向
    被告請求賠償；被告則否認有撞擊林進宏駕駛之3015-VR號
    汽車或林進宏、歐佩吟，且與林進宏、歐佩吟之死亡無因果
    關係，林進宏酒後駕駛行為業已構成刑事公共危險罪，認原
    告本無須負保險責任而拒絕賠償予原告，並以前詞置辯。是
    本件爭執應在於：原告所為追加代位行使歐佩吟家屬之請求
    權部分，是否應予准許？被告是否有撞擊林進宏駕駛之車輛
    致林進宏死亡？林進宏酒後駕駛車輛之行為，是否符合強制
    汽車責任保險法第28條第1項第2款之情形？原告依強制汽車
    責任保險法第29條第1項第5款規定，請求被告賠償150萬元
    ，是否有理由？茲分敘如下：
(一)原告所為訴之追加不合法：
  1.按除有法定各款情形者外，訴狀送達後，原告不得將原訴變
    更或追加他訴，民事訴訟法第255條第1項定有明文。又「民
    事訴訟法第255條第1項第2款所謂請求之基礎事實同一，係
    指變更或追加之訴與原訴之原因事實有其共同性，先後所為
    請求之主張在社會生活上可認為有共通性或關連性，而就原
    請求之訴訟及證據資料於相當程度範圍內具有同一性或一體
    性，在審理時得加以利用，俾先後兩請求可在同一程序得加
    以解決，以避免重複審理，庶能統一解決紛爭，用符訴訟經
    濟者始屬之」，有最高法院96年台上字第471號判決要旨可
    供參照。
  2.經查，原告於支付命令聲請狀記載請求之基礎事實為「被告
    與林進宏駕駛車輛發生事故，導致林進宏死亡，債權人（即
    原告）依強制汽車責任保險法規定賠付死亡給付150萬元..
    依該法第29條第1項之規定，保險人於賠付後依法取得向債
    務人求償之權利」（司促卷第2-3頁）；因被告聲明異議而
    進入訴訟程序後，又於99年4月21日民事準備書狀記載「受
    害人林進宏死亡，原告依強制汽車責任保險法之規定賠付死
    亡給付150萬元..原告爰依前開法條第29條第1項規定，代位
    向被告求償150萬元」（本院卷一第17頁）；又於99年9月8
    日於本院行爭點整理時，將「原告已依強制汽車責任保險法
    賠付死亡給付150萬元予被害人（林進宏）之法定繼承人林
    莉齡、林郁文、林哲宇、許嘉珊」列為不爭執事項（本院卷
    一第116頁）。申言之，原告於先前訴訟過程中所主張之事
    實為原告已給付林進宏死亡保險金150萬元予其家屬，故原
    告係「代位林進宏之家屬」向被告請求賠償已付之保險金，
    即原告先前主張完全未提及「有因歐佩吟死亡而給付保險金
    予歐佩吟家屬」之事，亦未曾表示係「代位歐佩吟或其家屬
    」向被告請求已付之保險金。嗣本院行爭點整理程序完畢後
    ，於99年11月1日行言詞辯論時，因被告訴訟代理人質疑何
    以原告於本件向其請求150萬元，另明台產物保險公司亦同
    時向其請求50萬元，合計已經超過1個人150萬元之死亡保險
    金額時，原告始陳稱「林進宏100萬元、歐佩吟50萬元」才
    是原告代位請求的，惟原告於審前行爭點整理程序時竟從未
    提出，直到進入審理程序後始表示有代位歐佩吟家屬請求50
    萬元部分，導致有關歐佩吟之死亡、因果關係、保險分擔等
    事均未於審前行爭點整理程序時由雙方攻防並列入爭執或不
    爭執事項中，則原告事後就歐佩吟死亡保險給付部分所為訴
    之追加，已顯有延滯訴訟；再者，林進宏、歐佩吟雖於同一
    車禍事故中死亡，然究屬不同請求權人之請求權，且兩位死
    者均各自涉及多家保險公司，兩方之複數保險公司又非全然
    相同，其代位請求之關係複雜，有關歐佩吟之代位請求部分
    ，尚有調查其複數保險公司間之關聯與分攤比例，並非可全
    然援引原訴之卷證，難收訴訟經濟之效，是其基礎事實尚非
    同一，故原告事後追加代位行使歐佩吟家屬之請求權部分，
    核與民事訴訟法第255條第1項各款規定難謂相符，不應准許
    。至於被告訴訟代理人雖在99年12月24日表示同意於本件訴
    訟程序一同處理歐佩吟部分，然而，原告係於當日當庭提出
    民事陳報狀記載各保險公司間之代位關係，被告未能及時閱
    覽，之後始知歐佩吟部分仍有調查其他證據之必要，則被告
    改稱不同意原告所為訴之追加，自非不許。是本件仍應僅就
    原告代位行使林進宏家屬之請求權部分進行審理。
(二)被告確有撞擊林進宏駕駛之3015-VR號汽車致林進宏死亡：
  1.林進宏於97年7月6日凌晨0時45分前某不詳時間，飲酒後搭
    載歐佩吟，駕駛3015-VR號自用小客車，沿高速公路國道1號
    北上行駛至73.6公里處，因變換車道不當，右前側撞擊由詹
    正豪駕駛在中線車道之1727-MX號自用小客車後，橫向停滯
    內側車道，詹正豪因此受有左臉頰及左手肘擦傷之傷害，旋
    後方由賈至正沿內側車道駕駛8118-NC號自用小貨車，再次
    撞擊橫滯在內側車道林進宏駕駛之車輛後側，林進宏、歐佩
    吟所乘車輛再遭撞擊，車頭反逆向朝南下方向停靠於內側車
    道之事實，為被告所不否認，復有證人詹正豪、賈至正於警
    詢、偵查及刑庭審理時之證詞可稽（相驗卷第16-21頁、第
    58-60頁；偵查卷第20-22頁，交易卷第140-148頁），且有
    卷附之國道公路警察局第二警察隊交通事故當事人酒精測定
    紀錄表、道路交通事故現場圖、道路交通事故調查報告表、
    事故現場及車輛採證照片在卷可稽（相驗卷第32頁、第36頁
    、第49-54頁、第94-115頁），自堪信為真實。
  2.林進宏駕駛之前開車輛於前開時地，與詹正豪、賈至正駕駛
    車輛發生擦撞後，林進宏及歐佩吟2人仍生還之事實，業據
    證人詹正豪迭於警詢、偵查時證稱：我當時駕駛1727-MX號
    自用小客車，也就是道路交通事故現場圖所繪製之Ｂ車，自
    新竹縣竹北市出發，北上前往桃園，行駛在國道一號高速公
    路中線車道，時速大約95至96公里，突然3015-VR號自用小
    客車，也就是現場圖所繪製之Ａ車，從我左前方直接切過來
    ，他的右側車門直接擦撞我左前方的葉子板，Ａ車撞到我後
    再彈到護欄停在內側車道，我的車子被逼迫撞歪後，撞到外
    側護欄回彈，呈現現場圖繪製之Ｂ車位置，因此在外側車道
    ，車頭朝南下方向，車尾朝北上方向，我因此受有左臉頰及
    左手肘擦傷之傷害，之後有一台白色的小貨車，也就是現場
    圖繪製之Ｃ車，再擦撞到Ａ車後停在外側車道，Ｃ車只有車
    頭受損但沒有擦撞護欄，接著我看到Ａ車有人影下車，當時
    Ａ車已經沒有燈了，Ｃ車則有在閃燈，我有聽到Ｃ車的司機
    一直叫Ａ車的人進去，Ｃ車的司機還有往我的方向走帶著閃
    光標誌要把警示標誌放在後面等語（偵查卷第16-17頁、第
    55-56頁）；及於刑事庭審理時證稱：97年7月6日凌晨0時45
    分，我有開車經過高速公路北上73.6公里處，當時我正行駛
    中線時，有一部車子切過來，他車身撞到我左前輪上面的葉
    子板，我失控撞到外側護欄後停在外側路肩，那部撞我的車
    好像又擦撞到右邊的外側護欄又彈回到內側車道，我因此受
    傷，下車後看到第三台車也就是貨車也有擦撞，我有聽到擦
    撞的聲音，貨車也有停在路肩，貨車司機拿三角錐，要放在
    我車子後方，在游明宏駕駛之Ｄ車撞擊之前，我看到在Ａ車
    附近有人影晃動，但我不知道是誰下車，當時Ｃ車司機往我
    這邊走來時，我有聽到他叫Ａ車的人站到裡面去，我聽到他
    叫的很大聲，Ｃ車司機下車走過來到Ｄ車撞擊Ａ車時間大約
    是2分鐘，Ｃ車及Ｄ車先後撞擊Ａ車之期間應該是有車輛是
    安全通過，但在Ｄ車撞擊Ａ車後，我就沒有看到人影了等語
    （交易卷第140-148頁），查證人詹正豪於刑庭審理時所述
    距離警詢、偵查已歷1年有餘，然核其所述內容，不惟以具
    結方式擔保其所述之憑信性，且前後大致相符，信其所言尚
    非憑空杜撰，依其所述，得以證明林進宏所駕駛之前開車輛
    雖於前開時地先後與詹正豪、賈至正駕駛車輛發生擦撞，然
    車輛乘員仍得下車，斯時林進宏、歐佩吟2人尚生還之事實
    ；參以證人賈至正於警詢及偵查時更係明確證稱：我當天駕
    駛8118-NC號自用小貨車，也就是道路交通事故現場圖所繪
    製之Ｃ車，我從苗栗縣頭份鎮出發要回臺北，行駛在國道一
    號高速公路內側車道，當時有台黃色車子撞上外側水泥護欄
    ，差不多同時我就看到有台黑色車子，也就是現場圖所繪製
    之Ａ車，整台橫在內側車道，左前車頭朝向中央分隔島，我
    緊急踩煞車並向右往中線閃避，車子左前側仍然擦撞到Ａ車
    後側部位，Ａ車因此逆時鐘旋轉，變成右前側朝向中央分隔
    島，之後我就順勢停到路肩，因為我當時車速不快，停下來
    後我就馬上報警並且拿警示標誌，往黃色車輛走，想將警示
    標誌放在黃色車輛後面，我當時有看到Ａ車駕駛座已經打開
    ，我有看到2個人，是1男1女在拉扯，我就對著他們喊趕快
    離開，我喊時，兩個人都有抬起頭來看我，我從下車到後方
    放三角架大約走了100公尺，時間約3分鐘等語（偵查卷第19
    -21頁、第58頁正反面），依其所述，其更係親睹林進宏駕
    駛車輛與其發生擦撞後，林進宏及歐佩吟2人下車發生拉扯
    之情，核其所述情節與詹正豪所言前情亦屬相符。考以賈至
    正、詹正豪事發未幾旋於97年7月6日凌晨至下午製作警詢及
    偵訊筆錄，製作筆錄之時距離事發之際既近，尚無充分時間
    供彼等構思詢答內容，更以詹正豪、賈至正彼等素不相識，
    並無信賴關係，要無勾串之虞，核彼等所述細節情況大致相
    符如前，遍觀卷內亦查無有何證據足以認定彼等所述有違論
    理法則或經驗法則之處，是詹正豪、賈至正所證前情可信，
    足以認定被害人林進宏、歐佩吟乘坐車輛與詹正豪、賈至正
    發生擦撞後，遭游明宏駕車撞擊前，車內乘員林進宏2人均
    下車尚生還之事實。又賈至正所涉犯過失致死罪嫌因犯罪嫌
    疑不足，業經臺灣桃園地方法院檢察署檢察官於98年6月30
    日以97年度偵字第21817號不起訴處分確定在案，有該不起
    訴處分書在卷可考，被告辯稱賈至正為逃避可能責任，故所
    言不實云云，不足採信。
  3.被告駕駛執照經吊銷後仍駕駛動力交通工具行駛高速公路超
    速過失致林進宏死亡結果之事實，業據證人曾郁芬於審理
    時證稱：「我97年7月間係任職於新竹假日酒店，是在車禍
    前1個月認識游明宏，游明宏車禍前有去假日酒店找我3次以
    上，本次車禍，游明宏是幾點到假日酒店我不知道，因為我
    是後面大概到晚上9點到10點才進去包廂，游明宏喝多少我
    不清楚，當晚包廂裡好像是點小藍帶及麥卡倫，有3個男生
    ，10個小姐，當晚游明宏有帶我跟另1位小姐出場去桃園，
    發生車禍前，游明宏有喝酒，但滿清醒的，我也有勸他不要
    酒後駕車，我們車內互動氣氛還可以，就聊聊天，游明宏上
    高速公路後他是開在內側車道，我是乘坐副駕駛座」、「（
    車禍發生之際，你有沒有注意到游明宏開車速度？）滿快的
    ，把我嚇到了。（當時速度多少，為何你說把你嚇到了？）
    可能有200多。（你是純粹憑感覺還是有看里程表？）我有
    看碼錶，因為我本身就會開車，所以我有看碼錶，開車很快
    。（你說游明宏開車開很快，你有嚇到，你當時有沒有請他
    開慢一點？）有，我講了10幾遍說我會怕，請他不要開這麼
    快，他可能是覺得車子性能好，因為他有說那台車性能好，
    那台車是745，是500萬，就算撞到也不會怎麼樣。（在發生
    車禍之前，游明宏有沒有採取任何閃避動作或煞車動作？）
    沒有，因為前面都是黑的，以為是一般道路，所以車速也沒
    有減。（所以認為當時的車道非常順暢，所以一路飆行到底
    ？）視線前面都沒有任何車子，就按照當時既有車速開下去
    。（是讓你會怕的車速嗎？）應該是。（車子的碼錶有兩個
    嗎？）一個是時速錶，一個是引擎轉速錶，一個比較大，一
    個比較小。（你說200多時速是有認真去看碼錶嗎？）我是
    看中間那顆大的，我看是200多沒有錯。（在車禍發生前，
    你坐在右前座，你的注意焦點都是在前方嗎？）是。（你說
    那段是開遠光燈，當你一直注視著前方的情形下，你是在多
    遠的距離才發現那部停在內側車道上的事故車？）一點點【
    比出與應訊台差不多長度的距離】。（你的意思是說一看到
    就撞到了嗎？）是，那根本沒有辦法煞車。（游明宏一路走
    過來的速度是保持讓你害怕的速度嗎？）有開慢一點，180
    、170。（你說170、180是有看到碼錶嗎？）對，我是看中
    間的時速錶」、「我本身不會怕坐快車，但是他那天實在太
    快了，快到讓我怕，在路上我很緊張，不敢休息睡覺，發生
    車禍之際，我記得他好像也是開在內側車道，撞下去我整個
    人就暈了，整個人就很不舒服，力道衝擊很大，我因此腦震
    盪，呼吸心臟都會痛，呼吸很困難，還有耳鳴，我沒有外傷
    但我有受到內傷，當時前面已經是發生事故，照理應該要放
    警示標誌、三角架，但是都沒有，前面都是黑的，撞到事故
    車時，我好像有看到在駕駛座有人影，但不能確定是男是女
    ，游明宏撞到前方事故車後，我坐在車上感覺車子有在劃圈
    圈，因此離事故現場滿遠的，車子打轉時沒有撞到東西，只
    有後來停下來時撞到護欄，因為剛好是停在內側車道的護欄
    的旁邊，車子打轉之後，車子逆向，等於是跟對向車道一樣
    的方向」等語（交易卷第83-93頁背面），依其所述，被告
    係於97年7月6日凌晨離去假日酒店後駕車，雖意識清醒，然
    行駛高速公路之際以約時速200公里之速度行駛，最低速度
    亦有時速170、180公里之譜，期間屢經曾郁芬勸阻減速慢行
    仍不聽，甚而稱其駕駛之ＢＭＷ性能好，就算撞到也不會怎
    麼樣，執意高速行駛，致閃煞不及而與林進宏、歐佩吟乘坐
    之車輛發生猛烈撞擊後失控迴旋，撞擊北上內側車道護欄後
    始停止，逆向停靠，與受撞擊之林進宏之車輛有相當距離，
    於撞擊前其曾目擊林進宏之車輛駕駛座內林進宏人影之事實
    ；證人詹正豪於警詢及偵查中證稱：「Ｃ車的司機還有往
    我的方向走帶著閃光標誌要把警示標誌放在後面，過沒2分
    鐘，我就聽到有1台車很快的衝過去，往Ａ車撞下去，接著
    我就聽見零件飛散的聲音，然後我就看到原本在Ａ車旁邊的
    人倒臥，當時我有看到他的腿是朝內側車道」等語（相驗卷
    第17頁、第55頁背面）；於刑事庭審理時證稱：「我跟Ａ車
    擦撞以後，Ａ車在我前面，貨車司機拿三角錐要放在車後方
    路肩上時，我就看到第4部車撞到停在內側那輛原本擦撞我
    的那部車，撞到之後很大聲，就好像爆炸一樣，我有看到東
    西飛起來，之後有掉下來」、「（小貨車之後的那部車是撞
    到護欄還是直接撞到Ａ車？）是撞到車子。（是怎麼撞的？
    ）我只看到撞了之後碰一聲，東西就彈起來，之後我就不清
    楚。（當時你看到Ｄ車是先撞到護欄，還是先撞到車再撞到
    護欄？）他有沒有撞到護欄我不知道，我沒有看到他撞護欄
    ，我看到的就是他撞到那部Ａ車。（Ｂ車與Ａ車距離不算角
    度，大約有47公尺，Ａ車在你右前方，以你的角度，你看到
    撞到Ａ車的角度會不會是Ｄ車先撞到護欄再撞到Ａ車？）當
    時第1下我只有看到車撞擊，並沒有看到撞擊其他東西。（
    當時Ｄ車據你所看到的，是正面撞上Ａ車嗎？）直線的距離
    應該是正面。（提示相字卷第49頁下方照片、第52頁下方照
    片，從車損照片來看，Ｄ車車頭受損部位是在車頭左側，Ａ
    車車頭嚴重受損，但是受損最嚴重的是在車頭左側，照你剛
    剛所說，Ｄ車正撞Ａ車的話，理論上Ｄ車車頭前方應凹陷受
    損，以目前車損照片來看，與你所述不符，為何如此？）以
    我站的角度看左前方的話，車子都是直線前進，我所看到的
    都是正面撞擊。（是你親眼看到還是你的判斷？）我親眼看
    到，而且有聽到很大的撞擊聲」、「Ｄ車撞擊前，我看到在
    Ａ車附近有人影在晃動，但我不知道是誰下車，Ｃ車司機往
    我這邊走來時，我有聽到他叫Ａ車的人站到裡面去，我聽到
    他叫的很大聲，Ｃ車司機下車之後大概2分鐘，Ｄ車撞擊Ａ
    車，我就沒有看到人影了」等語（交易卷第140-148頁），
    綜合詹正豪於警詢至刑事庭審理時所述，林進宏、歐佩吟乘
    坐之車輛分別與其及賈至正駕駛之車輛發生擦撞後停靠內側
    車道，車內乘員下車，經賈至正提醒注意，旋被告即駕車猛
    烈撞擊林進宏之車輛，致發出爆炸般之撞擊聲，有不明物體
    飛揚後掉落地面，原立於林進宏車旁之人則倒臥在地之事實
    ；再據證人賈至正於警詢及偵查中證稱：「我喊時，兩個
    人都有抬起頭來看我，我從下車到放三角架約3分鐘，放三
    角架後約10秒，我就看到有1台車從內側衝向Ａ車，就聽到
    零件爆炸的聲音飛散，我就沒有看到男的，只看到女的在車
    子旁邊，約在相片皮包的附近倒臥，後來撞到Ａ車的Ｄ車行
    進方向係一直往前，撞到Ａ車的Ｄ車在撞擊Ａ車前是完全沒
    有煞車的，因為Ｄ車的煞車燈閃一下就熄掉了，Ｄ車過去後
    那位女性就躺在包包附近了，Ｄ車的速度依我看超過時速
    120公里」等語（相驗卷第20頁、第58-59頁），依其所述，
    林進宏之車輛為被告撞擊前，林進宏、歐佩吟2人尚有下車
    ，其曾提醒2人注意，旋被告超速駕車猛烈撞擊林進宏之車
    輛，發出如爆炸般聲響，歐佩吟則因之倒臥在地之事實，經
    勾稽比對前開證人所述情況，彼等所述幾近完全吻合；再查
    事故發生後，經發現林進宏係乘坐於其所駕駛之車牌號碼
    3015-VR號車輛之駕駛座，歐佩吟所持手提包則係掉落於該
    車左側旁，歐佩吟倒臥於該車附近，林進宏駕駛車輛除右前
    車頭及車後側有右後尾燈破損、後車尾內凹損壞之撞擊痕跡
    者外，左側車身尤以左前車頭嚴重破壞毀損變形，左前輪框
    遭擠出外露，引擎蓋上翻掀起，左前後門車窗玻璃多處受力
    裂紋破損；另被告駕駛車輛係ＢＭＷ廠740車型，該車左前
    角、左後輪嚴重破損，左側車身全面性刮擦損，左後照鏡脫
    落，右前角與右後角輕度擦痕之事實，有現場照片數張在卷
    可稽（相驗卷第49-52頁、第94-96頁、第102-107頁），核
    與前開證人曾郁芬、詹正豪、賈至正證稱情狀相符，足認前
    開證人所證情狀屬實；另被告所持駕駛執照經吊銷後仍駕
    車行駛之事實，業據被告於警詢時自承詳確（相驗卷第78頁
    ）；肇事之高速公路路段行車速限係100公里之事實，亦
    有道路交通事故調查報告表在卷可查（相驗卷第33頁）；再
    以本件經送臺灣省桃園縣區車輛行車事故鑑定委員會鑑定
    ，結果認3015-VR號駕駛人林進宏駕駛自小客車沿國道一號
    高速公路往北方向行駛內側車道，經肇事地，控車失當右偏
    撞擊沿中線車道行駛詹正豪自小客車後撞擊外側護欄彈入車
    道而停於內側車道，之後賈至正駕駛自小貨車沿內側車道再
    行撞擊3015-VR號自小客車，乘員林進宏及歐佩吟下車時，
    隨後被告駕駛車輛變換至內側車道撞擊3015-VR號自小客車
    與林進宏、歐佩吟等情，經送臺灣省車輛行車事故覆議鑑定
    委員會認定維持，有前開鑑定意見書及鑑定意見在卷可稽（
    偵查卷第37-43頁、第80頁），核與本院認定事實大致相符
    ；本件復經送國立交通大學鑑定，結果認小客車Ａ前後與左
    右兩側多處受損，此與其他駕駛人所指述多次撞擊情狀吻合
    ，小客車Ｄ左前角、左前輪嚴重破損、左側車身全面性刮擦
    損、左後照鏡脫落，應係左前方高速撞擊前方非固定目標所
    致，右前角與右後角輕度擦痕則推斷係撞擊後失控滑行，停
    止前與護欄擦處所致之情，有前開行車事故鑑定意見書可考
    （本院卷一第111-112頁），亦與本院認定事實大致相符。
    是認林進宏、歐佩吟2人所乘車輛與詹正豪及賈至正發生撞
    擊後均下車，經賈至正提醒未幾，林進宏入座駕駛，歐佩吟
    尚在車輛左側，旋林進宏之車輛左前側即遭無照駕駛之被告
    以時速170至200公里速度駕駛車輛以左前側猛烈撞擊並劇烈
    摩擦，瞬間發出爆炸般之撞擊聲，另有不明物體飛揚後掉落
    地面，歐佩吟亦受衝撞倒臥在地，被告駕駛車輛失控迴旋，
    右側撞擊北上內側車道護欄後始停止，並逆向停靠之事實，
    堪以認定。
  4.再查，林進宏經撞擊後旋經送醫急，受有前額及頂部頭皮多
    處挫傷、左顴骨處1公分裂傷、胸部前方1×1公分挫傷、右
    膝1×0.5公分挫傷、3×3公分挫傷、左前臂分別有3公分裂
    傷、3公分裂傷、1公分裂傷、右手肘挫傷之傷害，係因頭胸
    部及四肢挫傷致顱內出血而死亡，有天成醫院、怡仁綜合醫
    院診斷證明書、臺灣桃園地方法院檢察署97年7月6日勘驗筆
    錄、相驗筆錄、相驗屍體證明書、採證照片在卷可佐，已堪
    認定（相驗卷第47-48頁、第66-67頁、第116-134頁）。林
    進宏於其所駕駛之車輛經被告猛烈撞擊後死亡，其死亡結果
    與被告之過失行為間具有相當因果關係，至為明確。
  5.被告雖辯稱其駕駛之車輛毫無林進宏車輛之轉移漆及死者之
    毛髮、血跡云云，且遍查卷內固尚無林進宏與被告駕駛車輛
    碰撞後遺留之轉印痕跡，惟按路卡德交換定律係以彼此接觸
    之物體諸如車輛碰撞，將發生轉印痕跡，得以之證明接觸、
    碰撞之事實，此經驗法則雖廣泛運用於交通事故，為本院執
    行職務上所已知，然本件轉印痕跡或因車輛撞擊部位嚴重破
    損，是於碰撞瞬間根本性滅失、或因過分微小人體肉眼無法
    察覺、或因現場處理人員疏未採證，是卷內未存之原因多端
    ，均為前開經驗法則運用上之限制，前開因素既不能排除，
    邏輯上自不能以林進宏與被告駕駛車輛無轉印痕跡為由，遽
    斷兩車無碰撞之事實。其次，車輛碰撞事實之證明方法，本
    非僅止於轉印痕跡一端，查林進宏、被告駕駛車輛發生碰撞
    之事實，業據證人曾郁芬、詹正豪、賈至正證述詳確如前，
    甚而於警詢時頂替被告為駕駛人之證人陳世勳亦供稱：「（
    發生經過請詳述？）我行駛國1公路北上73.6公里附近時，
    我跟著前方車輛行駛內側車道，看到前方車輛變換至中線車
    道時，就突然看到內側車道有事故車輛，而當時距離前車約
    1個半車身，於是我踩煞車但因煞車後還是來不及，撞擊該
    車車尾，我的車子就失控，而車尾有朝中線打轉，之後車頭
    朝南下，車尾朝北上，停於內側車道直到停下」等語（相驗
    卷第23頁），係明確肯認其所乘坐之車輛因煞車不及與林進
    宏駕駛車輛發生碰撞之事實，足見被告所辯並非可取。
(三)林進宏酒後駕駛車輛之行為，符合強制汽車責任保險法第28
    條第1項第2款之情形：
  1.按受害人或其他請求權人從事犯罪行為，致被保險汽車發生
    汽車交通事故者，保險人不負保險給付責任，強制汽車責任
    保險法第28條第1項第2款定有明文。且強制汽車責任保險法
    所以有上述除外責任條款之規定，其意旨在限制受害人或請
    求權人因犯罪行為致保險事故發生而獲取不當之利益，以及
    保障保險人僅需於事前經其評估並願承受之風險範圍內負擔
    可能給付保險金之利益；又飲酒之行為本身，雖並不具反社
    會性，但如因飲酒至相當程度，致不能安全駕駛，仍執意駕
    駛動力車輛，即有危害自己或他人之虞，所以在政策上立法
    予以構成刑事犯罪而加以處罰，此時行為者本身就其因酒醉
    而駕駛動力交通工具之行為，仍屬故意從事犯罪之行為；再
    以，酒醉駕車之高危險行為，無異等同於受害人之自殺、自
    殘行為，如受害人飲酒後駕車，其吐氣或血液所含酒精成分
    高過道路交通法令規定標準，應足以推定受害人有故意或重
    大過失將自己置於極易致傷或死亡之高危險環境中，若就此
    情形仍由保險人負擔給付保險金之義務，不但易使受害人獲
    取不當利益，且已逾保險人所願承擔之合理風險。是以，如
    受害人酒後駕車行為已構成刑事犯罪行為，且該酒後駕駛行
    為與受害人之死亡間存有因果關係者，即應認為符合強制汽
    車責任保險法第28條第1項第2款所定不負補償之除外規定。
    又被保險人有第29條第1項各款情事之一，致被保險汽車發
    生汽車交通事故者，保險人仍應「依本法規定負保險給付之
    責」，但得在給付金額範圍內，代位行使請求權人對被保險
    人之請求權，同法第29條第1項復有明定，是保險人得代位
    行使請求權人對被保險人之請求權，應係以保險人依該法規
    定應負保險給付之責為前提，倘保險人自始不須負保險給付
    責任，自無在任意給付後援引該規定代位行使請求權人對被
    保險人請求權之餘地。
  2.林進宏於前開時間，飲酒後搭載歐佩吟，駕駛3015-VR號自
    小客車，沿高速公路國道一號北上行駛至73.6公里處，因變
    換車道不當，右前側撞擊由詹正豪駕駛在中線車道之1727-
    MX號車輛後，橫向停滯內側車道，旋由賈至正沿內側車道駕
    駛8118-NC號自小貨車，再次撞擊橫滯在內側車道林進宏駕
    駛之車輛後側，使其車頭反逆向朝南下方向停靠於內側車道
    ，車內乘員林進宏、歐佩吟下車，經賈至正提醒注意後，林
    進宏返回駕駛座、歐佩吟尚站立於林進宏之車輛附近，被告
    隨即駕車猛烈撞擊林進宏之車輛，致林進宏受傷送醫急救仍
    發生死亡結果，已如前述，即本件為連環車禍，先由林進宏
    駕車變換車道失控擦撞詹正豪之車輛，再由賈至正駕車自後
    方撞擊林進宏之車輛，末由被告無駕駛執照且超速駕駛撞擊
    林進宏之車輛，導致林進宏死亡。林進宏係無照駕駛且於酒
    後駕車（血液中酒精濃度為255.32mg/dl，換算呼氣酒精濃
    度1.2766mg/l），為兩造所不爭執，且有附件二天成醫院檢
    驗報告、交通事故當事人酒精測定紀錄表可佐（本院卷一第
    38頁），已堪信為真實。又「刑法第185條之3規定所謂『不
    能安全駕駛』，係抽象危險犯，並不以發生具體危險為必要
    ，對於呼氣酒精濃度已達每公升0.55毫克以上，肇事率為一
    般正常人之10倍，認為已達不能安全駕車之標準，此業經法
    務部88年5月18日以法（88）檢字第001669號函公告週知，
    應為絕對不能安全駕駛動力交通工具；且就醫學文獻記載，
    酒精對人體造成之影響，於呼氣時酒精濃度達每公升0.25毫
    克即會輕度中毒，造成輕度協調功能降低，呼氣酒精濃度達
    每公升0.5毫克時，屬輕至中度中毒症狀，出現反應較慢、
    感覺減低、影響駕駛之狀況，又飲酒後1小時許，其體內血
    液酒精濃度可達最高，飲酒1小時後其體內之酒精濃度隨即
    消減」，有臺灣高等法院97年交上易字第1561號判決要旨可
    參。本件被害人林進宏酒後駕車，經測試其血液中酒精濃度
    為255.32mg/dl（換算呼氣酒精濃度為每公升1.2766毫克）
    ，已達重度中毒程度，造成協調功能降低、反應變慢，且其
    變換車道不當，右前側撞擊由詹正豪駕駛之車輛，導致本件
    連環車禍之發生，益徵林進宏係因飲酒後控制力、注意力均
    已降低，另於其車輛撞擊詹正豪、賈至正之車輛後，竟不顧
    自身安危與歐佩吟在高速公路車道上發生拉扯，且經賈至正
    大聲提醒應避難後，竟返回當時業已逆向停放於內側車道上
    之車輛再度駕駛，而非儘速靠邊站立以免遭後方車輛撞擊，
    亦顯見林進宏飲酒後於緊急時刻之判斷力與逃生能力均大受
    影響，應認已達不能安全駕駛動力交通工具之程度而駕駛至
    明，縱然林進宏因已死亡而未遭法院判決有罪確定，仍應認
    其當時係觸犯刑法第185條之3服用酒類不能安全駕駛動力交
    通工具而駕駛之公共危險罪。
  3.次按「所謂相當因果關係，係指依經驗法則，綜合行為當時
    所存在之一切事實，為客觀之事後審查，認為在一般情形下
    ，有此環境、有此行為之同一條件，均可發生同一之結果者
    ，則該條件即為發生結果之相當條件，行為與結果即有相當
    之困果關係。反之，若在一般情形上，有此同一條件存在，
    而依客觀之審查，認為不必皆發生此結果者，則該條件與結
    果並不相當，不過為偶然之事實而已，其行為與結果間即無
    相當因果關係」，最高法院98年台上字第673號判決要旨可
    供參照。林進宏雖於酒後駕駛3015-VR號車輛，因控制力、
    注意力降低而與詹正豪、賈至正駕駛之車輛發生擦撞後，仍
    然生還且與歐佩吟在高速公路車道上發生拉扯，然而，接續
    而來之被告無駕駛執照且超速駕駛之7895-QV號車輛隨即撞
    擊林進宏重回駕駛之上開車輛，並因而導致林進宏死亡之結
    果，本件連環車禍乃一連續發生之整體事件，林進宏死亡之
    結果與其初始酒醉駕駛行為間之因果關係並未中斷；抑且，
    林進宏飲酒後已達重度中毒程度，於夜間在高速公路上因控
    制力、注意力降低與他人發生擦撞，導致自己駕駛之車輛逆
    向停放於內側車道上成為最大路障阻礙來車通行，又因其判
    斷力與逃生能力均已大受影響，在與歐佩吟發生拉扯後再度
    重回該部業已成為高速公路路障之車輛上，而事故地點又在
    高速公路上，往來車輛之車速均顯較一般公路更快，綜合此
    等事實而為客觀之事後審查，依經驗法則，應認在大多數之
    相同情形下，均可發生林進宏死亡之結果，依前開最高法院
    判決意旨，林進宏酒後駕駛之犯罪行為與其死亡結果即本件
    車禍事故之發生，為有相當因果關係無訛。復參諸臺灣省桃
    園縣區車輛行車事故鑑定委員會鑑定意見書、臺灣省車輛行
    車事故覆議鑑定委員會函均認定「車號3015-VR駕駛人（即
    林進宏）駕駛自小客車自行操控不當右偏並衍生連環事故」
    、「林進宏於夜間嚴重酒精濃度過量駕駛自小客車，自行操
    控失當右偏致衍生連環肇事」（偵查卷第37-43頁、第80頁
    ），及國立交通大學行車事故鑑定意見書判定「（第一階段
    ）林進宏體內酒精濃度過量駕駛小客車操控失當，並右偏為
    肇事原因、（第二及第三階段）林進宏體內酒精濃度過量駕
    駛小客車，肇事後停於車道內形成道路障礙，影響夜間行車
    安全，為肇事次因」（本院卷一第111-112頁），亦與本院
    前開認定結果相符。
  4.抑且，原告更自承：本件事故發生後，就林進宏之死亡保險
    給付部分，詹正豪駕駛1727-MX號車輛之保險人即特別補償
    基金亦以林進宏酒後駕駛為由，拒絕賠付原告50萬元（本院
    卷一第160頁），顯見林進宏之酒後駕駛確足作為本件保險
    人即原告不負保險責任之理由。
  5.凡此足認本件係因林進宏酒後駕駛之犯罪行為導致被保險汽
    車發生汽車交通事故，與林進宏之死亡結果有相當因果關係
    ，原告依強制汽車責任保險法第28條第1項第2款規定，本不
    需負保險給付責任，則原告在任意給付林進宏家屬死亡保險
    金後，自不得援引同法第29條第1項第5款規定，代位行使林
    進宏家屬對被告之請求權。
(四)綜上所述，被告駕駛7895-QV號自小客車雖有撞擊林進宏駕
    駛之3015-VR號車輛，惟林進宏酒後駕駛之犯罪行為與其死
    亡結果有相當因果關係，依強制汽車責任保險法第28條第1
    項第2款規定，原告本不負保險責任，則原告在任意給付後
    ，依同法第29條第1項第5款規定，代位請求被告應給付100
    萬元（原告聲明中其餘50萬元為代位歐佩吟家屬之請求權）
    及遲延利息，為無理由，應予駁回。原告之訴既經駁回，其
    假執行之請求即失所附麗，應併予駁回。
五、本件事證已臻明確，兩造其餘攻擊或防禦方法，核與本判決
    結果不生影響，爰不一一論述。
六、據上論結，本件原告之訴為無理由，依民事訴訟法第78條，
    判決如主文。
中    華    民    國   100    年    6     月    22    日
                  民事第二庭  審判長法  官  王銘勇
                                    法  官  吳靜怡
                                    法  官  梁智賢
以上正本係照原本作成。
如對本判決上訴，須於判決送達後 20 日內向本院提出上訴狀。
如委任律師提起上訴者，應一併繳納上訴審裁判費。
中    華    民    國   100    年    6     月    22    日
                                    書記官  黃詩傑